ACORDAO-COMPLETO-2339388

ACÓRDÃO 12507/2020 ATA 41/2020 - PRIMEIRA CÂMARA

VISTOS, relatados e discutidos estes autos que cuidam de pedidos de reexame interpostos por Roberto Misturini e Regina Teresinha de Souza Trindade contra o Acórdão 4548/2018-TCU-Primeira Câmara, por intermédio do qual este Tribunal considerou ilegais seus atos de aposentadoria,
	ACORDAM os Ministros do Tribunal de Contas da União, reunidos em sessão da Primeira Câmara, diante das razões expostas pelo Relator, em:
	9.1. conhecer e negar provimento aos pedidos de reexame;
	9.2. dar ciência deste acórdão aos recorrentes e à Superintendência Regional do Trabalho e Emprego no Estado do Rio Grande do Sul.

Pedido de reexame interposto contra decisão de que considerou ilegais atos de aposentadoria e fez determinações.

Primeira Câmara

3. Recorrentes: Roberto Misturini (XXX.946.900-XX); Regina Teresinha de Souza Trindade (XXX.499.100-XX)

13.1. Ministros presentes: Walton Alencar Rodrigues (Presidente), Benjamin Zymler, Bruno Dantas (Relator) e Vital do Rêgo.
13.2. Ministros-Substitutos presentes: Augusto Sherman Cavalcanti e Weder de Oliveira.

BRUNO DANTAS

Ministro Benjamin Zymler.

Cuidam os autos de pedidos de reexame interpostos por Roberto Misturini e Regina Teresinha de Souza Trindade contra o Acórdão 4548/2018-TCU-Primeira Câmara.
2.	A deliberação recorrida apresentou o seguinte teor:
"VISTOS, relatados e discutidos estes autos de aposentadorias concedidas pela Superintendência Regional do Trabalho e Emprego no Estado do Rio Grande do Sul,
ACORDAM os Ministros do Tribunal de Contas da União, reunidos em sessão da 1ª Câmara, diante das razões expostas pelo Relator, com fundamento no art. 71, inciso III, da Constituição Federal e nos arts. 1º, inciso V, 39, inciso II, e 45 da Lei 8.443, de 16 de julho de 1992, em:
9.1. considerar ilegais os atos de aposentadoria dos srs. Elisabeth Corrêa, Regina Teresinha de Souza Trindade, Roberto Misturini e Sérgio Lanes dos Santos Ferreira, recusando seu registro;
9.2. determinar à Superintendência Regional do Trabalho e Emprego no Estado do Rio Grande do Sul, com fulcro nos arts. 71, inciso IX, da Constituição Federal e 6º, § 2º, da Resolução TCU 206/2007, que: 
9.2.1. na hipótese de desconstituição da decisão judicial obtida pelo Sindicato Nacional dos Auditores Fiscais do Trabalho (Sinait) nos autos do Mandado de Segurança 35.498, em trâmite no Supremo Tribunal Federal (STF) , faça cessar de imediato, sob pena de responsabilidade solidária da autoridade administrativa omissa, os pagamentos decorrentes dos atos impugnados, em particular aqueles alusivos ao Bônus de Eficiência e Produtividade, previsto na Lei 13.464/2017, por incompatível com o art. 40, caput e §§ 1º, 3º, 4º e 18, da Constituição Federal, dada a expressa exclusão da vantagem remuneratória, de caráter pro labore faciendo, da base de cálculo de contribuição previdenciária; 
9.2.2. dê ciência do inteiro teor desta deliberação aos srs. Elisabeth Corrêa, Regina Teresinha de Souza Trindade, Roberto Misturini e Sérgio Lanes dos Santos Ferreira, alertando-os de que o efeito suspensivo proveniente da interposição de eventuais recursos, caso não providos, não os exime da devolução dos valores indevidamente percebidos após a notificação; 
9.2.3. envie a esta Corte de Contas, no prazo de 30 (trinta) dias, por cópia, comprovante de que os interessados tiveram ciência desta deliberação; 
9.3. esclarecer à unidade de origem que, em se verificando a hipótese referida no item 9.2.1 acima, as concessões consideradas ilegais poderão prosperar mediante a emissão e o encaminhamento a este Tribunal de novos atos concessórios, escoimados da irregularidade apontada nestes autos, nos termos do art. 262, § 2º, do Regimento Interno do TCU.'
3.	Admitido o processamento dos recursos, porquanto preenchidos os requisitos previstos no art. 48 da Lei 8.443/1992, conferi efeito suspensivo aos itens 9.1, 9.2 e 9.2.1 do acórdão recorrido (peças 21 e 27) .
4.	Instruído o feito, faço reproduzir, com os ajustes que julgo pertinentes, o exame técnico e o encaminhamento oferecidos pela Secretaria de Recursos deste Tribunal em relação aos sobreditos recursos (peça 32) , que contou com a anuência do corpo diretivo daquela unidade (peças 33 e 34) e do Ministério Público junto ao TCU (peça 35) :
"HISTÓRICO
Entendeu-se indevido o pagamento aos recorrentes do chamado Bônus de Eficiência e Produtividade, ainda que tal pagamento encontre previsão em dispositivos da Lei 13.464/2017, porquanto essa mesma lei exclui a vantagem da base de cálculo da contribuição previdenciária dos segurados: 
Art. 17. Os ocupantes do cargo de Auditor-Fiscal do Trabalho terão direito ao valor individual do Bônus de Eficiência e Produtividade na Atividade de Auditoria-Fiscal do Trabalho por servidor, na proporção de 1 (um inteiro) . 
§ 1º Os servidores ativos em efetivo exercício no cargo de Auditor-Fiscal do Trabalho receberão o Bônus de Eficiência e Produtividade na Atividade de Auditoria-Fiscal do Trabalho proporcionalmente ao período em atividade, de acordo com os percentuais de bonificação definidos na tabela 'b' do Anexo III desta Lei, aplicáveis sobre a proporção prevista no caput deste artigo. 
§ 2º Os aposentados receberão o Bônus de Eficiência e Produtividade na Atividade de Auditoria-Fiscal do Trabalho correspondente ao período em inatividade, de acordo com os percentuais de bonificação definidos na tabela 'b' do Anexo IV desta Lei, aplicáveis sobre a proporção prevista no caput deste artigo. 
§ 3º Os pensionistas farão jus ao Bônus de Eficiência e Produtividade na Atividade de Auditoria-Fiscal do Trabalho da seguinte forma, aplicável sobre a proporção prevista no caput deste artigo: 
I - para as pensões instituídas em decorrência do falecimento do servidor na atividade, o valor do Bônus será pago observado o disposto na tabela 'b' do Anexo III desta Lei, aplicando-se o disposto na tabela 'b' do Anexo IV desta Lei para fins de redução proporcional da pensão a partir do momento em que for instituída; 
II - para as pensões instituídas em decorrência do falecimento do servidor na inatividade, o valor do Bônus será o mesmo valor pago ao inativo, observado o tempo de aposentadoria, conforme o disposto na tabela 'b' do Anexo IV desta Lei. 
............................................................................................................................................ 
Art. 24. O valor do Bônus de Eficiência e Produtividade na Atividade de Auditoria-Fiscal do Trabalho não integrará o vencimento básico, não servirá de base de cálculo para adicionais ratificações ou qualquer outra vantagem pecuniária e não constituirá base de cálculo de contribuição previdenciária.
EXAME DE ADMISSIBILIDADE
Reitera-se os exames de admissibilidade contidos nas peças 16-17 e 25-26, ratificados pelo Relator (despachos de peças 21 e 27) . 
EXAME DE MÉRITO
Delimitação
2.1. Constitui objeto do presente recurso definir se:
a) este Tribunal deveria ter realizado a oitiva prévia dos recorrentes antes da prolação do acórdão ora recorrido, que apreciou seus atos de aposentadoria; 
b) este Tribunal tem competência para realizar o controle incidental de constitucionalidade; 
c) o TCU violou a reserva de plenário prevista na Súmula Vinculante 10 do STF; 
d) a natureza jurídica do instituto 'bônus de eficiência e produtividade' é eminentemente indenizatória; 
e) a decisão ora combatida é prejudicial para a União; 
f) pela Lei Previdenciária, não incidiria a contribuição previdenciária sobre o 'bônus de eficiência e produtividade'.	
Da oitiva prévia dos recorrentes 
5.1. Defendeu-se que o acórdão recorrido seria nulo, eis que a Sefip, em nenhum momento, notificou os recorrentes para apresentarem manifestação preliminar. 
Análise:
5.2. Rejeita-se, desde já, o argumento de ter havido violação aos princípios do contraditório e da ampla defesa, em virtude de não ter sido oportunizado aos ora recorrentes o direito de se manifestarem nos autos antes da prolação do acórdão recorrido, porquanto o entendimento consubstanciado na Súmula Vinculante 3 do STF expressamente excepciona a observância do contraditório e da ampla defesa previamente ao julgamento do Tribunal, nesses termos: 
'Nos processos perante o Tribunal de Contas da União asseguram-se o contraditório e a ampla defesa quando da decisão puder resultar anulação ou revogação de ato administrativo que beneficie o interessado, excetuada a apreciação da legalidade do ato de concessão de aposentadoria, reforma e pensão'  (grifos acrescidos) . 
5.3. Assim, nos termos da referida súmula, o STF, ao julgar os MS's 25.116 e 25.403, confirmou seu entendimento no sentido de que a Corte de Contas, nos processos de registro de aposentadoria, reforma e pensão, deve oportunizar o contraditório à parte interessada somente nos casos em que haja ultrapassado o lapso quinquenal para o julgamento do TCU. Na oportunidade, restou decidido, ainda, que o prazo não deve ser contado a partir da concessão do benefício, mas apenas do momento em que o ato foi encaminhado ao Tribunal de Contas da União para registro, pois somente a partir daí a Corte de Contas teria ciência dos motivos que levaram à sua edição.
5.4. Com base nesse entendimento, por intermédio do Acórdão 587/2011-TCU-Plenário, este Tribunal definiu a sistemática para apreciação dos atos sujeitos a registro, nestes termos: 
'O TCU, diante de constatação que possa levar à negativa de registro de ato de admissão de pessoal e de concessão de aposentadoria, reforma e pensão, deve assegurar aos beneficiários a oportunidade do uso das garantias constitucionais do contraditório e da ampla defesa, sempre que transcorrido lapso temporal superior a cinco anos quando da apreciação.'
5.5. A tabela abaixo esquematiza as datas relevantes de disponibilização ao TCU dos atos de aposentadoria dos recorrentes:
 
5.6. O julgamento de todos os atos ocorreu em 15/5/2018, em Sessão realizada pela Primeira Câmara, dentro, portanto, do referido prazo de 5 (cinco) anos. 
5.7. Nesse contexto, verifica-se que esta Corte de Contas julgou os atos concessórios dos recorrentes dentro do quinquênio legal, em consonância com a orientação da Corte Suprema, devendo, deste modo, não ser acatado o argumento de violação aos princípios do contraditório e da ampla defesa. 
5.8. Cabe esclarecer que esta Corte de Contas não intima pessoalmente a parte acerca da data em que será julgado processo de seu interesse. Tal fato não ofende qualquer princípio constitucional ligado à defesa, vez que a publicação da pauta de julgamentos no Diário Oficial da União é suficiente para conferir publicidade ao ato processual. Tal exegese encontra amparo em deliberação do Plenário do Supremo Tribunal Federal, proferida em sede de Agravo Regimental em Mandado de Segurança (MS-AgR 26.732/DF, Relatora Ministra Carmen Lúcia) , conforme excerto a seguir transcrito:
'EMENTA: MANDADO DE SEGURANÇA. TRIBUNAL DE CONTAS DA UNIÃO. JULGAMENTO DE RECURSO DE RECONSIDERAÇÃO. INTIMAÇÃO PESSOAL DA DATA DA SESSÃO. DESNECESSIDADE. 
1. Não se faz necessária a notificação prévia e pessoal da data em que será realizada a sessão de julgamento de recurso de reconsideração pelo Tribunal de Contas da União. Ausência de ofensa aos princípios da ampla defesa e do devido processo legal quando a pauta de julgamentos é publicada no Diário Oficial da União. 
2. O pedido de sustentação oral pode ser feito, conforme autoriza o art. 168 do Regimento Interno do Tribunal de Contas da União, até quatro horas antes da sessão. Para tanto, é necessário que os interessados no julgamento acompanhem o andamento do processo e as publicações feitas no Diário Oficial da União. 
3. Agravo regimental ao qual se nega provimento.'
5.9. Nessa ordem de ideias, é de se propor a rejeição dos argumentos dos recorrentes.
Da competência do TCU para o controle incidental de constitucionalidade 
6.1. Defendeu-se que este Tribunal não tem competência para exercer o controle incidental de constitucionalidade. 
Análise: 
6.2. A competência do TCU para a realização do controle incidental de constitucionalidade foi minuciosamente esclarecida pelo relator a quo, nos seguintes termos: 
'5. Em preliminar, acerca da possibilidade de esta Corte proceder ao exame incidental de inconstitucionalidade de lei ou ato normativo do poder público, hipótese, aliás, expressamente prevista no § 2º do art. 17 de seu Regimento Interno, permito-me transcrever excerto do voto por mim proferido no âmbito do TC-Processo 021.009/2017-1, o qual veio a fundamentar o Acórdão 2000/2017-TCU-Plenário: 
'20. O controle de constitucionalidade, que tem como único objetivo a preservação da supremacia da Constituição, é o único meio pelo qual os poderes constituídos poderão fazer o exame da adequação das leis e dos atos normativos à Constituição, do ponto de vista material ou formal, em estrita observância ao princípio da compatibilidade vertical, segundo o qual a validade e, portanto, a aplicação da norma inferior depende de sua compatibilidade com a Constituição Federal. 
............................................................................................................................................ 
31. Parece, claro, assim, que, onde há jurisdição, há o poder-dever de se declarar a inconstitucionalidade das leis e dos atos administrativos incompatíveis com a Constituição. Afinal de contas, para que o TCU possa cumprir a sua missão de assegurar a efetiva e regular gestão dos recursos públicos em benefício da sociedade, não há como se admitir que atos contrários aos princípios constitucionais sejam tolerados, mesmo quando travestidos de lei. Daí a atualidade do entendimento do Supremo Tribunal Federal, consubstanciado na Súmula nº 347, segundo a qual: 
'O Tribunal de Contas, no exercício de suas atribuições, pode apreciar a constitucionalidade das leis e atos do Poder Público.' 
32. Evidentemente que essa competência do TCU refere-se à apreciação da constitucionalidade das leis e atos do Poder Público em caráter incidental e a cada caso concreto que lhe é submetido, com efeitos apenas entre as partes, haja vista que a declaração de inconstitucionalidade em abstrato, com efeito erga omnes, somente compete ao STF. 
33. Na verdade, parece cristalino que a Súmula 347 nada mais fez do que explicitar as atribuições outorgadas ao TCU pela Carta Magna, hoje constantes de rol bem mais extenso do que o da Constituição de 1946. Com efeito, no exercício de suas atribuições constitucionais, o TCU procede à análise de conformidade dos atos praticados pelos gestores públicos e demais responsáveis por bens e valores da União com o ordenamento jurídico vigente, em cujo vértice encontra-se a Constituição Federal. Em muitos casos, portanto, essa análise depende da interpretação de normas que regem tais atos e de seu confronto com a Constituição Federal. Daí a razão de ser da multicitada Súmula 347 do STF. 
34. Tem-se, assim, que a suposta revogação do enunciado nº 347 da Súmula do Supremo Tribunal Federal (...) representaria uma capitis diminutio das competências constitucionais atribuídas a esta Corte de Contas pelo constituinte originário, uma vez que, para o exercício do poder de controle inerente às atividades de fiscalização e auditoria, o TCU passaria a se subordinar tão somente à lei e não à Constituição Federal. 
............................................................................................................................................ 
37. De resto, cumpre dizer que a ampla legitimação para o controle abstrato de constitucionalidade, conferida pela atual Carta Política, não eliminou o controle difuso de constitucionalidade, ainda que possa tê-lo reduzido, sendo certo que ainda hoje podem os juízes e tribunais declarar, em cada caso concreto, a inconstitucionalidade de leis ou atos normativos do poder público. Em menor extensão, segundo o STF, pode o TCU deixar de aplicar ao caso concreto sob sua análise lei que considere inconstitucional. Nesse contexto, pode-se afirmar que permanecem válidos os pressupostos que ensejaram a edição pelo STF da Súmula de nº 347 em 1963.''
6.3. Posta assim a questão, entende-se que o argumento apresentado pelos recorrentes não merece ser acolhido.
Da súmula vinculante 10 do STF 
7.1. Defende-se que, no acórdão recorrido, teria havido violação da Súmula vinculante 10 do STF, com base no seguinte argumento: 
7.2. O TCU, em que pese órgão administrativo, deve decidir tema de afastamento de lei por inconstitucionalidade por meio de seu plenário e jamais por órgão fracionário. 
Análise: 
7.3. Assim, dispõe a súmula vinculante nº 10 do STF: 
'Viola a cláusula de reserva de plenário (CF, artigo 97) a decisão de órgão fracionário de Tribunal que embora não declare expressamente a inconstitucionalidade de lei ou ato normativo do poder público, afasta sua incidência, no todo ou em parte.' 
7.4. Ocorre que o TCU é um órgão que exerce atividade de caráter eminentemente administrativo, circunstância essa que descaracteriza, por completo, a alegação de desrespeito ao enunciado constante da Súmula Vinculante nº 10/STF. Nesse sentido, deve-se considerar a seguinte fundamentação de decisão monocrática do Ministro Celso de Mello do STF (Rcl 15.287 MC/PR) : 
'É que a alegação de desrespeito à exigência constitucional da reserva de plenário (CF, art. 97) supõe, para restar configurada, a existência de decisão emanada de autoridades ou órgãos judiciários proferida em sede jurisdicional. 
Assinalo, no entanto, que o Conselho da Magistratura do E. Tribunal de Justiça do Estado do Paraná, no âmbito de suas atribuições, exerce atividade de caráter eminentemente administrativo, circunstância essa que descaracteriza, por completo, a alegação de desrespeito ao enunciado constante da Súmula Vinculante nº 10/STF.' 
7.5. Demais disso, merece destaque o seguinte excerto de voto do relator do Acórdão 10514/2017-TCU-Primeira Câmara (TC Processo 028.571/2017-7) : 
'21. Por fim, cumpre anotar que, em sessão de 8/11/2017, o Plenário desta Corte, por meio do Acórdão 2.463/2017, ao ter presente a mesma questão aqui tratada, determinou a supressão do pagamento a cinco inativos do Ministério do Trabalho do Bônus de Eficiência e Produtividade previsto na Lei 13.464/2017, 'por incompatível com o art. 40, caput e §§ 1º, 3º, 4º e 18, da Constituição Federal'. 
22. Com isso, tendo em vista o disposto no art. 15 do Novo Código de Processo Civil, bem como o teor do enunciado nº 103 da Súmula desta Corte, que estabelece que 'na falta de normas legais regimentais específicas, aplicam-se, analógica e subsidiariamente, no que couber, a juízo do Tribunal de Contas da União, as disposições do Código de Processo Civil', observo que foi satisfeita a chamada 'cláusula de reserva de plenário' - estabelecida no art. 97 da CF/1988, consoante se extrai do parágrafo único do art. 949 do NCPC, verbis: 
'Art. 949. Se a arguição for: 
I - rejeitada, prosseguirá o julgamento; 
II - acolhida, a questão será submetida ao plenário do tribunal ou ao seu órgão especial, onde houver..
Parágrafo único. Os órgãos fracionários dos tribunais não submeterão ao plenário ou ao órgão especial a arguição de inconstitucionalidade quando já houver pronunciamento destes ou do plenário do Supremo Tribunal Federal sobre a questão'.' 
7.6. Em virtude dessas considerações, o argumento apresentado pelos recorrentes não merece ser acolhido.
Da natureza jurídica do instituto 'bônus de eficiência e produtividade' 
8.1. Defendeu-se que a natureza jurídica do 'bônus de eficiência e produtividade' é indenizatória, com base nos seguintes argumentos: 
8.2. A natureza jurídica do instituto 'bônus de eficiência e produtividade', ainda que seja contraprestação de um serviço realizado, é eminentemente indenizatória, na medida em que representa uma compensação em favor do agente público que conseguiu aumentar a arrecadação, ou seja, é indiscutivelmente em prol do interesse da Administração. 
8.3. Com isso, o pagamento é feito sem incidência de contribuição previdenciária, por ser uma parcela indenizatória, devendo ser paga de forma proporcional e com o critério legal de maior ou menor atuação na formação do valor que será dividido para o pagamento do bônus. É claro que novas formas de remuneração de servidores públicos podem gerar debates e formação de posicionamentos jurídicos e, no caso do bônus, não é diferente. 
Análise: 
8.4. Para o deslinde da presente questão, é de mister transcrever os artigos 49, 51 e 61 da Lei 8.112/1990: 
'Art. 49. Além do vencimento, poderão ser pagas ao servidor as seguintes vantagens: 
I - indenizações; 
II - gratificações; 
III - adicionais. 
§ 1o As indenizações não se incorporam ao vencimento ou provento para qualquer efeito. 
§ 2o As gratificações e os adicionais incorporam-se ao vencimento ou provento, nos casos e condições indicados em lei. 
Art. 51. Constituem indenizações ao servidor: 
I - ajuda de custo; 
II - diárias; 
III - transporte. 
IV - auxílio-moradia. 
Art. 61. Além do vencimento e das vantagens previstas nesta Lei, serão deferidos aos servidores as seguintes retribuições, gratificações e adicionais: 
I - retribuição pelo exercício de função de direção, chefia e assessoramento 
II - gratificação natalina; 
III - adicional por tempo de serviço; (Revogado pela Medida Provisória nº 2.225-45, de 4.9.2001) 
IV - adicional pelo exercício de atividades insalubres, perigosas ou penosas; 
V - adicional pela prestação de serviço extraordinário; 
VI - adicional noturno; 
VII - adicional de férias; 
VIII - outros, relativos ao local ou à natureza do trabalho. 
IX - gratificação por encargo de curso ou concurso.'
8.5. A leitura atenta das disposições supra revela que, quando o legislador deseja elencar um rol de vantagens como meramente exemplificativo, utiliza a expressão 'outros' (cf, e.g., inciso VIII do art. 61 supracitado) . 
8.6. Assim, é de se concluir que compõem o rol das indenizações apenas a ajuda de custo, as diárias, o transporte e o auxílio-moradia. É dizer: o 'bônus de eficiência e produtividade' não pode ser enquadrado como espécie do gênero indenização, vez que o art. 51 da Lei 8.112/1990 é taxativo e não admite a inclusão de outras vantagens. 
8.7. Posto isso, cumpre perquirir a natureza jurídica do 'bônus de eficiência e produtividade'. Para tanto, transcreve-se o disposto na Lei 13.464/2017: 
'Art. 17. Os ocupantes do cargo de Auditor-Fiscal do Trabalho terão direito ao valor individual do Bônus de Eficiência e Produtividade na Atividade de Auditoria-Fiscal do Trabalho por servidor, na proporção de 1 (um inteiro) . 
§ 1º Os servidores ativos em efetivo exercício no cargo de Auditor-Fiscal do Trabalho receberão o Bônus de Eficiência e Produtividade na Atividade de Auditoria-Fiscal do Trabalho proporcionalmente ao período em atividade, de acordo com os percentuais de bonificação definidos na tabela 'b' do Anexo III desta Lei, aplicáveis sobre a proporção prevista no caput deste artigo. 
§ 2º Os aposentados receberão o Bônus de Eficiência e Produtividade na Atividade de Auditoria-Fiscal do Trabalho correspondente ao período em inatividade, de acordo com os percentuais de bonificação definidos na tabela 'b' do Anexo IV desta Lei, aplicáveis sobre a proporção prevista no caput deste artigo. 
 (...) ' 
8.8. Acrescente-se a doutrina de Hely Lopes Meirelles: 
'O que caracteriza o adicional e o distingue da gratificação é o ser aquele uma recompensa ao tempo de serviço do servidor, ou uma retribuição pelo desempenho de funções especiais que refogem da rotina burocrática, e esta, uma compensação por serviços comuns executados em condições anormais para o servidor, ou uma ajuda pessoal em face de certas situações que agravam o orçamento do servidor. O adicional relaciona-se com o tempo ou com a função; a gratificação relaciona-se com o serviço ou com o servidor. O adicional, em princípio, adere ao vencimento e, por isso, tem caráter permanente; a gratificação é autônoma e contingente. 
 (...) 
As indenizações são previstas em lei e destinam-se a indenizar o servidor por gastos em razão da função. Seus valores podem ser fixados em lei ou decreto, se aquela permitir. Tendo natureza jurídica indenizatória, não se incorporam à remuneração, não repercutem no cálculo dos benefícios previdenciários e não estão sujeitas ao imposto de renda' (in Direito Administrativo Brasileiro, 33ª Ed., São Paulo: Malheiros Editores Ltda., p. 491 e 499) 
8.9. Em virtude dessas considerações, vale dizer que o 'bônus de eficiência e produtividade' é, tecnicamente, um adicional, vez que se incorpora à remuneração e aos proventos, e não uma indenização. Daí porque o argumento apresentado pelos recorrentes não merece ser acolhido. 
Da prejudicialidade para a União 
9.1. Defende-se que a incidência da contribuição previdenciária seria prejudicial à União, com base nos seguintes argumentos: 
9.2. A tese da incidência de contribuição previdenciária sobre o bônus de eficiência tem por consequência direta uma oneração maior dos cofres da União, uma vez que a contribuição patronal, ou da União, seria o dobro daquela exigida dos servidores beneficiários. Portanto, a decisão ora combatida acaba por gerar um dano direto para a União.
Análise: 
9.3. O argumento apresentado não é inédito, tendo o Excelentíssimo Senhor Ministro a quo assim ponderado: 
'10. A propósito, não posso deixar de abordar, ainda que de passagem, os principais argumentos oferecidos pela Advocacia-Geral da União (AGU) ao defender, nos autos do TC-Processo 021.009/2017-1, os pagamentos ora impugnados: 
 (...) 
c) 'a tese de incidência de contribuição previdenciária sobre o Bônus de Eficiência tem por consequência direta uma oneração maior dos cofres da União, uma vez que a contribuição patronal, ou da União, seria o dobro daquela exigida dos servidores beneficiários', o que acabaria 'por gerar um dano direto para a União'; 
 (...) 
12. Quanto ao suposto dano que a eventual instituição de contribuição previdenciária sobre o Bônus causaria, em face da contribuição patronal (alínea 'c', acima) , o argumento, com a devida vênia, é desarrazoado, mormente à luz da realidade das contas públicas nacionais. Fosse como quer a AGU, diga-se de passagem, melhor seria não cobrar contribuição nenhuma, de nenhum servidor público. 
13. De fato, consideradas apenas suas fontes próprias de financiamento - a saber, as contribuições dos servidores e a chamada contribuição patronal -, o RPPS é altamente deficitário. A situação obriga o direcionamento, para custeio dos benefícios de inativos e pensionistas do setor público, de expressivo volume de receitas arrecadadas de outras fontes. 
14. Ora, nesse cenário, a inclusão do Bônus nos proventos sem a respectiva contribuição previdenciária obviamente amplia a necessidade de aporte, para o sistema, de recursos adicionais do Tesouro, que, para além de sua contribuição patronal, vê-se obrigado a cobrir o que seria a parcela de esforço exigível dos próprios segurados. Aqui, não é demais enfatizar que o custo previdenciário da vantagem, havido com os seus mais de 32.000 beneficiários atuais (18.668 aposentados e 13.409 pensionistas das carreiras de Auditoria-Fiscal do Trabalho e Auditoria Tributária e Aduaneira) , é da ordem de R$ 477 milhões ao ano, custo esse integralmente assumido pelo erário ante a prescrição inserta na parte final dos arts. 14 e 24 da Lei 13.464/2017.' 
9.4. Destarte, opina-se pela rejeição dos argumentos apresentados pelos recorrentes.
Da Lei Previdenciária 
10.1. Defende-se que, pela Lei Previdenciária, não incidiria a contribuição previdenciária sobre o 'bônus de eficiência e produtividade'. 
Análise: 
10.2. Para o deslinde da presente questão, traz-se à colação o § 1º do art. 4º da Lei 10.887, de 18 de junho de 2004: 
' (...) 
§ 1o Entende-se como base de contribuição o vencimento do cargo efetivo, acrescido das vantagens pecuniárias permanentes estabelecidas em lei, os adicionais de caráter individual ou quaisquer outras vantagens, excluídas: 
 (...) ' (grifos acrescidos) . 
10.3. É, portanto, de clareza solar que o 'bônus de eficiência e produtividade', por ter natureza jurídica de adicional, integra a base de cálculo da contribuição previdenciária, ex vi do disposto no § 1º supracitado.
CONCLUSÃO
Ex positis, conclui-se que: 
a) este Tribunal agiu corretamente ao não realizar a oitiva prévia dos recorrentes antes da prolação do acórdão ora recorrido, que apreciou seus atos de aposentadoria; 
b) este Tribunal tem competência para realizar o controle incidental de constitucionalidade; 
c) o TCU não violou a reserva de plenário prevista na Súmula Vinculante nº 10 do STF; 
d) a natureza jurídica do instituto 'bônus de eficiência e produtividade' não é de indenização, e sim de adicional; 
e) a decisão ora combatida está de acordo com a ordem constitucional; 
f) pela Lei Previdenciária, incide a contribuição previdenciária sobre o 'bônus de eficiência e produtividade'.
PROPOSTA DE ENCAMINHAMENTO 
Diante do exposto, propõe-se ao Tribunal de Contas da União que: 
a) conheça dos presentes recursos, para, no mérito, negar-lhes provimento; 
b) dê ciência do acórdão que for prolatado aos recorrentes e aos demais interessados, ressaltando-se que o relatório e o voto que o acompanharem podem ser consultados no endereço www.tcu.gov.br/acordaos, no dia seguinte ao de sua oficialização."
	É o relatório.

Claudio Renato do Canto Farág (OAB/DF 14.005 e OAB/SP 389.410), e outros, representando Roberto Misturini e Regina Teresinha de Souza Trindade.

Procurador Sergio Ricardo Costa Caribé.

aposentadoria. pagamento de rubrica relativa ao bônus de eficiência e produtividade implementado pela Lei 13.464/2017. vantagem que não se insere na base de cálculo da contribuição previdenciária. impossibilidade de carreamento da parcela aos proventos de aposentadoria e pensão. ilegalidade das concessões. manutenção da parcela por decisão liminar exarada pelo supremo tribunal federal. pedidos de reexame. elementos insuficientes para alterar a deliberação recorrida. conhecimento. negativa de provimento.

APOSENTADORIA (APOS)

Secretaria de Recursos (Serur).

Em julgamento, pedidos de reexame interpostos por Roberto Misturini e Regina Teresinha de Souza Trindade contra o Acórdão 4548/2018-TCU-Primeira Câmara, por intermédio do qual este Tribunal considerou ilegais seus atos de aposentadoria e condicionou a suspensão do pagamento do bônus de eficiência à desconstituição da decisão proferida nos autos do Mandado de Segurança 35.498, em trâmite no Supremo Tribunal Federal.
2.	No mérito, a secretaria especializada propõe o conhecimento dos pedidos, com negativa de provimento, por entender que os elementos apresentados não são suficientes para reforma do acórdão combatido, desfecho que contou com o apoio do MPTCU.
3.	Manifesto-me de acordo com os pareceres precedentes, adotando aqui, como razões de decidir, os fundamentos ali sustentados, sem prejuízo das seguintes considerações.
4.	Quanto ao argumento de que teria havido violação ao exercício da ampla defesa e do contraditório antes da apreciação dos atos de aposentadoria, cumpre enfatizar que a súmula vinculante 3 do STF excepciona a observância dessas faculdades quando se trata da apreciação da legalidade de ato de concessão de aposentadoria, reforma e pensão.
5.	Além disso, em consonância com o entendimento construído pelo STF sobre essa questão, o TCU, diante da perspectiva de apreciação pela ilegalidade de atos que foram disponibilizados há mais de cinco anos, oferece a oportunidade prévia de manifestação dos interessados, nos termos preconizados no Acórdão 587/2011-TCU-Plenário. No caso, os atos foram disponibilizados ao TCU no ano de 2017 e apreciados no ano de 2018, ou seja, dentro do referido prazo de cinco anos, o que dispensa o oferecimento prévio do exercício da ampla defesa e do contraditório.
6.	No que se refere à alegação de que teria havido violação a cláusula de reserva de Plenário, delineada na súmula vinculante 10 do Supremo Tribunal Federal, cumpre rememorar o enunciado 103 da Súmula desta Corte de Contas, que estabelece que "na falta de normas legais regimentais específicas, aplicam-se, analógica e subsidiariamente, no que couber, a juízo do Tribunal de Contas da União, as disposições do Código de Processo Civil", o art. 298 do Regimento Interno do TCU, que dispõe que "Aplicam-se subsidiariamente no Tribunal as disposições das normas processuais em vigor, no que couber e desde que compatíveis com a Lei Orgânica", bem assim o art. 15 do Novo Código de Processo Civil, que estabelece que "Na ausência de normas que regulem processos eleitorais, trabalhistas ou administrativos, as disposições deste Código lhes serão aplicadas supletiva e subsidiariamente".
7.	Nesse cenário, convém destacar o parágrafo único do art. 949 do NCPC, de aplicação subsidiária no TCU, que dispõe que "Os órgãos fracionários dos tribunais não submeterão ao plenário ou ao órgão especial a arguição de inconstitucionalidade quando já houver pronunciamento destes ou do plenário do Supremo Tribunal Federal sobre a questão". Com efeito, a questão do pagamento do Bônus de Eficiência e Produtividade já foi objeto de deliberação pelo Plenário deste Tribunal em outras oportunidades, a exemplo do Acórdão 2463/2017-TCU-Plenário, de modo que, nos termos do sobredito dispositivo, não há que se falar em ofensa à cláusula de reserva de plenário.
8.	Em relação à aptidão do TCU para exercer o controle difuso de constitucionalidade, importa salientar que o Supremo Tribunal Federal, nos termos de sua Súmula 347, assentou que "o Tribunal de Contas da União, no exercício de suas atribuições, pode apreciar a constitucionalidade de leis e de atos do poder público", entendimento que esta Casa tem univocamente adotado quando o caso concreto o requer (e.g. Acórdãos 244/2010, 1.181/2010, 945/2013 e 2.000/2017, todos do Plenário) . Com efeito, o Acórdão 2000/2017-TCU-Plenário, ao cuidar do pagamento do bônus de eficiência, salientou a possibilidade de que fossem afastados dispositivos da Lei 13.464/2017, que instituiu o referido bônus, nos casos concretos submetidos à apreciação deste Tribunal, com fundamento na intelecção insculpida na Súmula 347 do STF.
9.	Sobre a natureza do bônus de eficiência, o TCU tem recorrentemente entendido que a referida vantagem não pode integrar os proventos de inatividade ou de pensão civil, por tratar-se de parcela remuneratória de natureza pro labore faciendo, expressamente excluída da base de cálculo da contribuição previdenciária. Aliás, por sua clareza e precisão, colaciono trecho do voto condutor do Acórdão 1505/2018-TCU-Plenário, de relatoria do Ministro Benjamin Zymler, que assim enfrentou o tema:
"10. O Bônus de Eficiência e Produtividade, a toda evidência, constitui vantagem remuneratória de caráter pro labore faciendo. Na realidade, sua natureza é a mesma das gratificações de desempenho previstas na estrutura de retribuição de diversas carreiras do funcionalismo, pagas em virtude do efetivo exercício de determinada atividade e segundo os resultados apresentados pelo servidor.
11. Aliás, fosse verba de caráter indenizatório, como querem os recorrentes, nem sequer se cogitaria seu pagamento na inatividade (v. art. 49, § 1º, da Lei 8.112/1990) , porquanto as indenizações, conceitualmente, constituem mero ressarcimento por gastos realizados no exercício de função pública.
12. As gratificações de desempenho, por outro lado, podem, a exemplo do 'bônus', ser levadas para a inatividade (v. art. 49, § 2º, da Lei 8.112/1990) , desde que haja, na legislação de regência, expressa previsão nesse sentido (e.g. RE 691529-AgR, do Supremo Tribunal Federal, e REsp 1.360.788, do Superior Tribunal de Justiça) .
13. Assim, concretamente, o que distingue o Bônus de Eficiência previsto na Lei 13.464/2017 e as gratificações de desempenho previstas em inúmeras outras leis é que aquele não sofre, em nenhuma medida, a incidência de contribuição previdenciária, circunstância que lhe retira, por força da Constituição, a possibilidade de ser carreado para a inatividade."
10.	Em relação ao argumento de que a incidência de contribuição previdenciária sobre o bônus seria prejudicial à União, pois implicaria percentual a ser recolhido pelo ente estatal e ampliaria os gastos públicos, o TCU já enfrentou essa alegação em outras oportunidades, a exemplo do Acórdão 10518/2017-TCU-Primeira Câmara. Permito-me repisar as oportunas ponderações feitas pelo Ministro Benjamin Zymler naquela oportunidade:
"12. Quanto ao suposto dano que a eventual instituição de contribuição previdenciária sobre o Bônus causaria, em face da contribuição patronal (alínea 'c', acima) , o argumento, com a devida vênia, é desarrazoado, mormente à luz da realidade das contas públicas nacionais. Fosse como quer a AGU, diga-se de passagem, melhor seria não cobrar contribuição nenhuma, de nenhum servidor público.
13.	 De fato, consideradas apenas suas fontes próprias de financiamento - a saber, as contribuições dos servidores e a chamada contribuição patronal -, o RPPS é altamente deficitário. A situação obriga o direcionamento, para custeio dos benefícios de inativos e pensionistas do setor público, de expressivo volume de receitas arrecadadas de outras fontes.
14.	 Ora, nesse cenário, a inclusão do Bônus nos proventos sem a respectiva contribuição previdenciária obviamente amplia a necessidade de aporte, para o sistema, de recursos adicionais do Tesouro, que, para além de sua contribuição patronal, vê-se obrigado a cobrir o que seria a parcela de esforço exigível dos próprios segurados. Aqui, não é demais enfatizar que o custo previdenciário da vantagem, havido com os seus mais de 32.000 beneficiários atuais (18.668 aposentados e 13.409 pensionistas das carreiras de Auditoria-Fiscal do Trabalho e Auditoria Tributária e Aduaneira) , é da ordem de R$ 477 milhões ao ano, custo esse integralmente assumido pelo erário ante a prescrição inserta na parte final dos arts. 14 e 24 da Lei 13.464/2017."
11.	Em tempo, convém ressaltar que a questão atinente ao pagamento do bônus de eficiência e produtividade foi levada ao descortino do Supremo Tribunal Federal por diversas entidades representativas de servidores públicos. Refiro-me aos Mandados de Segurança 35.410, 35.494, 35.498, 35.490 e 35.500, ocasiões em que o Ministro Alexandre de Moraes deferiu pedidos liminares:
"para suspender os efeitos do ato impugnado na TC Processo 021.009/2017-1, unicamente, em relação aos substituídos pelo impetrante e, consequentemente, determinar que o Tribunal de Contas da União, nos casos concretos submetidos a sua apreciação, se abstenha afastar a incidência dos os §§ 2º e 3º dos artigos 7º e 17 da Medida Provisória 765/2016, convertida na Lei 13.464/2017".
12.	Assim, o TCU encontra-se impedido de determinar a imediata exclusão da parcela relativa ao bônus de eficiência e produtividade dos proventos dos interessados, o que foi devidamente observado no subitem 9.2.1 da deliberação recorrida, ao condicionar a suspensão dos pagamentos à desconstituição da decisão proferida no âmbito do STF.
13.	Nesse cenário, não tendo sido apresentados elementos capazes de infirmar a deliberação recorrida, cumpre ao TCU negar provimento ao pleito, mantendo-se inalterado o Acórdão 4548/2018-TCU-Primeira Câmara.
	Ante o exposto, voto por que o Tribunal adote a deliberação que ora submeto à apreciação deste Colegiado.
	TCU, Sala das Sessões Ministro Luciano Brandão Alves de Souza, em 17 de novembro de 2020.
Ministro BRUNO DANTAS
Relator